---
title: "PROYECTO FINAL DE ESTADISTICA MATEMATICA"
author: "Armando Lara, Dario Quishpe , Jorge Arguello"
date: "`r Sys.Date()`"
output: html_document
---
#Introducción

Para una coperativa de ahorro y crédito es fundamental el análisis de La solvencia financiera de sus socios pues es un  factor crítico al evaluar las distintas solicitudes de créditos permitiendo tomar  decisiones sobre las mismas.Estás decisiones tienen impacto directo en los diferentes indicadores que son de gran relevancia en la institución para su monitoreo y supervisión. Dentro de estos se encuentran indicadores de mora por productos crediticios, porcentaje de colocación,riesgo crediticio ,etc.Está medida de solvencia nos proporciona una visión  de la capacidad  que tienen los socios para cumplir con sus obligaciones financieras, ya que en caso de un indicador de solvencia saludable  sugiere una menor probabilidad de incumplimiento en el pago de deudas,  así como también  permite a la cooperativa tomar decisiones de crédito informadas y personalizadas,dando oportunidad de  adaptar los términos del crédito u ofrecer productos convenientes según la solvencia individual.

La coperativa de ahorro y credito denominada "X"  ,en vista de la importancia de la información otorgada por este indicador  a optado por hacer el acompañamiento de tecnicas estadísticas  a las decisiones de los analistas sobre los créditos. El presente proyecto intenta poner como un punto de partida el estudio de este indicador en un conjunto de socios.  

```{r setup, include=FALSE}
library(readxl)
library(tidyverse)
library(tidyverse)
library(energy)
library(mixtools)
library(ks)
library(plotly)
knitr::opts_chunk$set(echo = TRUE)
```

```{r}

#base<-read_xlsx("Solicitudes_Crédito.xlsx")
#dim(base)
load("BASE_SOLICITUD_DE_CREDITO.RData")

```

```{r}
test_mixturasnormales<-function(data,mus,sigmapob,lambdapob){
if (!is.data.frame(data) && !is.matrix(data))
stop('data supplied must be either of class \"data frame\" or \"matrix\"')
if (dim(data)[2] < 2 || is.null(dim(data)))
{stop("data dimesion has to be more than 1")}
if (dim(data)[1] < 3) {stop("not enough data for assessing mvn")}
data.name <- deparse(substitute(data))
xp <- as.matrix(data)
p <- dim(xp)[2]
n <- dim(xp)[1]
## getting MLEs...
s.mean <- colMeans(xp)
s.cov <- (n-1)/n*cov(xp)
s.cov.inv <- solve(s.cov) # inverse matrix of S (matrix of sample covariances)
D <- rep(NA,n) # vector of (Xi-mu)'S^-1(Xi-mu)...
for (j in 1:n)
D[j] <- t(xp[j,]-s.mean) %*%(s.cov.inv %*%(xp[j,]-s.mean))
D.or <- sort(D) ## get ordered statistics
Gp <- pchisq(D.or,df=p)
## getting the value of A-D test...
ind <- c(1:n)
an <- (2*ind-1)*(log(Gp[ind])+log(1 - Gp[n+1-ind]))
AD <- -n - sum(an) / n
## getting the p-value...
N <- 1e4
U <- rep(0,N) ## initializing values of the AD test
for (i in 1:N) { ## loop through N reps
dat<-rmvnorm.mixt(1000, mus=mus, Sigmas=sigmapob, props=lambdapob)
mean1 <- colMeans(dat)
cov1 <- (n-1)/n*cov(dat)
cov.inv <- solve(cov1) # inverse matrix of S (matrix of sample covariances)
D <- rep(NA,n) # vector of (Xi-mu)'S^-1(Xi-mu)...
for (j in 1:n)
D[j] <- t(data[j,]-mean1)%*%(cov.inv %*%(data[j,]-mean1))
Gp <- pchisq(sort(D),df=p)
## getting the value of A-D test...
an <- (2*ind-1)*(log(Gp[ind])+log(1 - Gp[n+1-ind]))
U[i] <- -n - sum(an) / n
}
p.value <- (sum(U >= AD)+1)/(N+1)
return(p.value)
}
```


```{r}
BASE1
dim(BASE1)
hist(BASE1$Alog,breaks = 20)
hist(BASE1$Blog,breaks = 20)
hist(BASE1$indlog,breaks = 20)
hist(BASE1$IndSolvencia)
dim(BASE1)dTOTAL_PATRIMONIO_NETOim(BASE1)
#BASE1<-BASE1[sample(nrow(BASE1), size = 0.15 * nrow(BASE1)), ]
hist(BASE1$Alog,breaks = 20)
hist(BASE1$Blog,breaks = 20)
hist(BASE1$indlog,breaks = 20)
dim(BASE1)
a<-(BASE1$Alog)
b<-(BASE1$Blog)
dim(BASE1)
#density(base)

A<-matrix(c(a,b),nrow=660 ,ncol=2)#Con logaritmo funciono
set.seed(123)
data <- A
#mvnorm.etest(A,R=10)
rownames(data) <- paste0("Obs", 1:nrow(data))
colnames(data) <- c("Var1", "Var2")
em<-mvnormalmixEM(A)
mu<-rbind(em$mu[[1]],em$mu[[2]])
sigma<-rbind(em$sigma[[1]],em$sigma[[2]])
test_mixturasnormales(A,mu,sigma,as.vector(em$lambda))
#save(BASE1,file="BASE_SOLICITUD_DE_CREDITO_2.RData")

plot_ly(x=~datos$Peso, y=~datos$Estatura, z=~densidad,type = "scatter3d", color=densidad, xlab=" ",ylab=" ", zlab=" ") 
```



```{r}
#MONTECARLO
media<-vector(length = 5000)
var<-vector(length = 5000)
sd<-vector(length = 5000)
for(i in 1:5000){
dat<-rmvnorm.mixt(5000,mus = mu,Sigmas = sigma,props = as.vector(em$lambda))
indicador_sim<-dat[,1]-dat[,2]
media[i]<-mean(indicador_sim)
var[i]<-var(indicador_sim)
sd[i]<-sd(indicador_sim)
}
liminfMonte<-quantile(media,0.05)
limisupMonte<-quantile(media,1-0.05)
MediaMonte<-mean(media)
Var_Montemean<-mean(var)
SdMonte<-mean(sd)
liminfMonte
limisupMonte
MediaMonte
Var_Montemean
SdMonte
#Valores retransformados 
LIINF<-exp(liminfMonte)
LIMSUP<-exp(limisupMonte)
MEDIA<-exp(MediaMonte)
VAR<-exp(Var_Montemean)
SD<-exp(SdMonte)
LIINF
LIMSUP
MEDIA
VAR
SD
```

```{r}
#SESGO
SesgoMedia<-MEDIA-mean(BASE1$IndSolvencia)
SesgoVar<-VAR-var(BASE1$IndSolvencia)
SesgoSd<-SdMonte-sd(BASE1$IndSolvencia)

SesgoMedia

SesgoVar

SesgoSd
```


```{r}
#CONTRASTE DE HIPOTESIS datos transformados(log)

#HO:mu=-0.34
numsimu<-1000
pvalue<-numeric(numsimu)
for (i in 1:numsimu){
dat<-rmvnorm.mixt(5000,mus = mu,Sigmas = sigma,props = as.vector(em$lambda))
indicador_sim<-dat[,1]-dat[,2]
ind<-(indicador_sim)
estadistico<-(mean(ind)+0.34)/(sd(ind)/sqrt(5000))
p<-1-pt(abs(estadistico),5000-1)+pt(-abs(estadistico),5000-1)
pvalue[i]<-p
}
cat("\nProporción de rechazos al 1%=",mean(pvalue<0.01),"\n")
cat("\nProporción de rechazos al 5%=",mean(pvalue<0.05),"\n")
cat("\nProporción de rechazos al 10%=",mean(pvalue<0.1),"\n")
```


```{r}
library(boot)
datos<-as.data.frame(BASE1$IndSolvencia)
media<-function(datos, indices)
{
d=datos[indices,]
var(d)
}
replicas=boot(datos, statistic =media, R=5000)
replicas
plot(density(indicador_sim),xlim=c(-2,1))
plot(density(BASE1$indlog),xlim=c(-2,1))
```

```{r}
# Cargar el paquete MVN
library(MVN)
library(ICS)
library(car)
mvnorm.kur.test(A,n.simu = 1000)
qqPlot(data, main = "Q-Q Plot Multivariado")
# Realizar la prueba de normalidad multivariante
#mvn(data, mvnTest = "hz",covariance = TRUE, showOutliers = TRUE,multivariatePlot = TRUE,tol=0.005)
mvn(data, mvnTest = "mardia",covariance = FALSE, showOutliers = TRUE,multivariatePlot = "persp",tol =0.005,transform = "log" )
mvn(data, mvnTest = "mardia",covariance = FALSE, showOutliers = TRUE,multivariatePlot = "qq",tol =0.005 )
mvn(data, mvnTest = "mardia",covariance = FALSE, showOutliers = TRUE,multivariatePlot = "contour",tol =0.005 )
#mvn(data, mvnTest = "royston", multivariateOutlierMethod = "quan", showOutliers = TRUE,multivariatePlot = TRUE)
#mvn(data, mvnTest = "dh", covariance = TRUE,showOutliers = TRUE,multivariatePlot = TRUE,tol=0.005)
# Mostrar los resultados
#print(result)

```





```{r}
data<-dat
mvnorm.kur.test(dat,n.simu = 1000)
qqPlot(data, main = "Q-Q Plot Multivariado")
# Realizar la prueba de normalidad multivariante
#mvn(data, mvnTest = "hz",covariance = TRUE, showOutliers = TRUE,multivariatePlot = TRUE,tol=0.005)
mvn(data, mvnTest = "mardia",covariance = FALSE, showOutliers = TRUE,multivariatePlot = "persp",tol =0.005,transform = "log" )
mvn(data, mvnTest = "mardia",covariance = FALSE, showOutliers = TRUE,multivariatePlot = "qq",tol =0.005 )
mvn(data, mvnTest = "mardia",covariance = FALSE, showOutliers = TRUE,multivariatePlot = "contour",tol =0.005 )
```










